【裁判字號】    98,家訴,24
【裁判日期】    990212
【裁判案由】    給付扶養費
【裁判全文】
臺灣苗栗地方法院民事判決              98年度家訴字第24號
原      告    乙○○○
兼訴訟代理人  甲○○
被      告    丙○○
訴訟代理人    丁○○律師
上列當事人間請求給付扶養費事件，本院於民國99年1 月28日言
詞辯論終結，判決如下：
    主  文
被告應給付原告新台幣壹拾貳萬元。
訴訟費用由被告負擔。
本判決得假執行。
    事實及理由
一、原告起訴主張：原告2 人為夫妻關係，兩人共育有4 名子女
    ，被告為原告之長子。原告2 人年紀已大，無謀生能力，雖
    有房屋自住，惟已無存款，原告乙○○○已中風15年，目前
    全身癱瘓，無法自理生活，雇請外勞每月需支出新台幣（下
    同）21,000元左右，再加上原告2 人平日基本生活支出所需
    ，原告2 人每月需4 萬元之生活費，原告有4 名子女，迄今
    均由4 名子女平均分擔，4 名子女亦均允諾按月給付原告2
    人共1 萬元之扶養費。惟被告自98年3 月5 日起即拒不給付
    ，為此訴請被告給付自98年3 月5 日起算1 年期間之扶養費
    120,000 元。並聲明：（一）被告應給付120,000 元。（二
    ）願供擔保聲請宣告假執行。
二、被告則以：對於原告2 人每月所需生活費計4 萬元乙節不爭
    執。惟按受扶養權利者，以不能維持生活而無謀生能力者為
    限。前項無謀生能力之限制，於直系血親尊親屬，不適用之
    ，民法第1117條定有明文。查本件原告甲○○並非不能維持
    生活，原告甲○○所有坐落苗栗縣後龍鎮○○段636 地號、
    637 地號於97年5 月27日向苗栗縣後龍鎮農會貸款260 餘萬
    元，並經設定抵押權登記。原告乙○○○以所有坐落苗栗縣
    造橋鄉○○段1243地號土地於96年10月11日向苗栗縣造橋鄉
    農會貸款100 萬元，另原告甲○○於所有坐落後龍鎮○○段
    399 地號等15筆土地，於96年間出售得款300 餘萬元，上揭
    不動產設定抵押貸款及出售前後加總之金額高達近700 餘萬
    ，距今不到3 年，焉有可能朋花殆盡，益徵本件原告甲○○
    並非不能維持生活。且被告長期均有給付父母生活費用，此
    為親友所周知，然被告自96年間因家庭及工作長期雙重壓力
    下，罹患情感性精神病及睡眠障礙，嗣更因而罹患重重症肌
    無力併胸腺瘤，嗣經手術開刀切除，惟身體狀況大不如前，
    又逢大環境不景氣，導致經濟收入頓減，足徵被告經濟能力
    不佳，不應將全部扶養義務責令被告負擔。並聲明：原告之
    訴駁回。
三、查原告主張原告2 人為夫妻關係，共育有4 名子女，被告為
    原告長子。原告2 人年紀已大，無謀生能力，而原告乙○○
    ○已中風15年，目前全身癱瘓，無法自理生活，雇請外勞每
    月需花費21,000元左右，再加上原告2 人平日基本生活支出
    所需，原告2 人每月需4 萬元之生活費，惟被告自98年3 月
    5 日起即拒不給付扶養費等情，業據其提出戶籍謄本、苗栗
    縣竹南鎮調解委員會調解不成立證明書為證，且為被告所不
    爭執，自堪信為真實。
四、本件兩造所爭執者，乃原告甲○○是否不能維持生活？經查
    ：
（一）按直系血親相互間互負扶養之義務。負扶養義務者有數人
      ，而其親等同一時，應各依經濟能力，分擔義務。受扶養
      權利者，以不能維持生活而無謀生能力者為限。前項無謀
      生能力之限制，於直系血親尊親屬，不適用之，民法第11
      14條、1115條第3 項、第1117條定有明文。是直系血親尊
      親屬，如能以自己財產維持生活者，自無受扶養之權利；
      易言之，直系血親尊親屬受扶養之權利，仍應受不能維持
      生活之限制（最高法院86年度台上字第3173號判決可資參
      照）。
（二）查原告甲○○名下尚有坐落苗栗縣後龍鎮○○段636 、63
      7 地號及坐落苗栗縣後龍鎮○○里○ 鄰○○路101-1 號房
      屋，此為兩造所不爭執，且有被告提出之土地登記謄本為
      證，復經本院查詢原告之歸戶財產清單查核無訛。惟前開
      636 、637 地號及其上133 建號業已於97年5 月27日設定
      抵押權於後龍鎮農會；另經後龍鎮農會函覆，原告甲○○
      至98年10月15日止，借款餘額為2,393,280 元，存款額3
      元，抵押品當時估價金額為2,558,745 元，有苗栗縣後龍
      鎮農會98年10月20日函文可憑，是以原告甲○○雖有上開
      不動產，惟係供自住使用，且已設定抵押權，依後龍鎮農
      會估計之不動產價值扣除債務金額，僅餘16餘萬，且存款
      額僅有3 元，堪認原告自有前述財產已不足維持生活。另
      原告乙○○○雖有坐落苗栗縣造橋鄉○○段1243地號土地
      ，惟已於96年10月11日設定抵押權於苗栗縣造橋鄉農會，
      依造橋鄉農會函覆原告乙○○○至98年10月15日止之欠款
      餘額為675,645 元，抵押品當時估價金額為817,320 元，
      無存款，有造橋鄉農會98年10月15日函文在卷可參，堪認
      原告乙○○○自有前開財產亦不足維持生活。
（三）被告雖抗辯原告借款所得金額及96年間賣土地所得尚可維
      生，惟原告主張前述後龍鎮農會及造橋鄉農會貸款均係其
      子即訴外人黃誠棟所借；另96年間賣土地所得約270 萬元
      ，已清償有限責任竹南信用合作社兩筆貸款150 萬元及50
      萬元，此亦經本院向竹南信用合作社查詢屬實，有有限責
      任竹南信用合作社函文在卷可參，足見原告甲○○所稱96
      年間出售土地所得業以用於清償前開債務本息乙節非屬子
      虛。此外，被告復未能舉證證明原告另有其餘財產可供維
      持生活，是被告抗辯原告有財產可維持生活，無請求受扶
      養之權利，即不足採。
五、按扶養之程度，應按受扶養權利者之需要與負扶養義務者之
    經濟能力及身分定之。次按負扶養義務者有數人，而其親等
    同一時，應各依其經濟能力分擔義務，固為民法第1115條第
    3項所明定。惟同一親等之數負扶養義務者之經濟能力，如
    無明顯之差異時，應解為平均負擔其義務，此乃法意當然之
    解釋（最高法院78年度台上字第1561號判決意旨參照）。查
    原告主張原告2 人所需每月扶養費共4 萬元乙節，為被告所
    不爭執，業如前述，又被告與其餘3 名兄弟過去亦均共同負
    擔原告2 人之扶養費，被告於98年3 月前亦均給付。此外，
    被告復未能舉證證明4 名負擔扶養義務人之經濟有何明顯差
    異之情事，是堪認被告與3 名兄弟平均分擔扶養費，尚屬公
    允。從而，原告請求被告給付自98年3 月5 日起算1 年期間
    每月1 萬元之扶養費，合計120,000 元，核屬有據，應予准
    許。
五、綜上所述，原告請求被告給付扶養費120,000 元，為有理由
    ，應予准許。
六、本件係所命給付之金額未逾50萬元之判決，爰依民事訴訟法
    第389條第1項第5款，依職權宣告假執行。
七、據上論結，依本件原告之訴為有理由，依民事訴訟法第78條
    、第389條第1項第5款，判決如主文。
中    華    民    國    99    年    2     月    12    日
                  家事庭法  官  曾明玉
以上正本係照原本作成
如對本判決上訴，須於判決送達後20日內向本院提出上訴狀
                        書記官  張哲豪
中    華    民    國    99    年    2     月    12    日

司法院資訊處製作；財團法人民間司法改革基金會備份。
